【裁判字號】    89,保險上,20
【裁判日期】    891003
【裁判案由】    給付保險金
【裁判全文】
臺灣高等法院民事判決  八十九年度保險上字第二十號
    上  訴  人    甲○○○○○.
                              .
    法定代理人    SALVAT.
    訴訟代理人    林文淵律師
    被  上訴人    第一產物保險股份   設台北市○○○路○段五四號
                  有限公司
    法定代理人    李正漢      .
    訴訟代理人    林昇格律師
    複  代理人    黃維倫律師
右當事人間請求給付保險金事件，上訴人對於中華民國八十九年一月二十七日臺灣臺
北地方法院八十七年度保險字第三十一號判決提起上訴，本院判決如左：
    主      文
上訴駁回。
第二審訴訟費用由上訴人負擔。
    事      實
甲、上訴人方面：
一、聲明：(一)原判決廢棄。(二)被上訴人應給付上訴人美金捌萬參仟柒佰肆拾參元並自
    起訴狀繕本送達翌日起至清償日止按年息百分之五計算之利息。(三)第一、二審訴
    訟費用由被上訴人負擔。(四)請准供擔保宣告假執行。
二、陳述：與原判決記載者相同予以引用外，補稱：
    (一)本件買賣標的物、保險標的物及運送之貨物均為RAM MODULE 4MB 2K 12CHIPS
      1000PCE：
    1.買賣標的物部分：有上訴人與義佁合公司於民國（下同）八十五年一月十日簽
      訂之Proforma Invoice NO.1074上產品名稱欄記載可知，另據上訴人於八十五
      年一月十一日自義大利匯款臺灣華南商業銀行予義佁合公司之電匯匯入款單據
      上付款詳目上記載PROFORMA INVOICE DED 950110 NO.1074，金額美金八六、
      二一○元，及義佁合公司向華南商業銀行買匯水單（係義佁合公司收受匯入匯
      款通知書後，因美金匯款，至華南銀行辦理結匯款所生）上外幣美金金額載八
      六、二一○元，均與前開PROFORMA INVOICE之編號及金額相符，亦可得知。另
      上訴人所提書證可知上訴人與義佁合公司成立交易時PROFORMA INVOICE所載日
      期為八十五年一月十日，上訴人匯款日期為同年月十一日，匯款通知日期為同
      年月十三日，義佁合公司於同年月十五日辦理結匯款，被上訴人指摘該等單據
      日期不符，誠非事實。
    2.保險標的物部分：保險契約之保險標的物以發票號碼96/DM-1074之買賣標的物
      為據，即RAM MODULE 4MB 2K 12CHIPS 1000PCE。證人姜守宜所指之發票係PRO
      FORMA  INVOICE（形式發票），並非COMMERCIAL INVOICE（商業發票）。
    3.運送之貨物部分：義佁合公司支付擎峰公司貨款經擎峰公司簽收之支出申請單
      載12CHIPS 1000PCE，並JOB NO 記載為1074，另有擎峰公司開立義佁合公司之
      發票及義佁合公司簽發予擎峰公司給付貨款之支票正、反面影本為憑，且經證
      人姜守宜及蕭文奐結證，另運送人對證人之陳述表示無意見。被上訴人之訴訟
      代理人陳明「實際出貨是12 CHIPS」。擎峰公司支出申請單摘要欄記載「1 32
       12CHIPS 1000PCE FORDIAMON」，並其上記載金額與擎峰公司所簽發發票之金
      額相符，發票雖只記載「MODULE」，應指12 CHIPS之MODULE，顯見義佁合公司
      向擎峰公司購買之貨物並非義佁合公司與他人另一筆交易之用。
    4.出口包裝單、託運單、出口報單等文件記載8CHIPS，係義佁合公司製作出口單
      據時將貨名、規格、單價繕打錯誤所致。
    (二)上訴人與義佁合公司成立交易之憑證為PROFORMA INVOICE，並非押匯文件中之
      COMMERCIAL INVOICE（上訴人所指之商業發票）：COMMERCIAL INVOICE係出貨
      人出貨時連同 SHIPPING LIST、PARKING LIST一同製作之整套押匯文件之一，
      為出貨人單方製作之文件，無法指稱上訴人向義佁合公司買受之貨物即 COMME
      RCIAL INVOICE上貨物。COMMERCIAL INVOICE等文件有製作錯誤之情事。
    (三)上訴人匯款金額為 US$86.210，與PROFORMA INVOICE所載金額相同，可知上訴
      人向義佁合公司買受貨物為PROFORMA INVOICE上所載貨物，即 12CHIPS，被上
      訴人稱上訴人一部匯款應舉證證明；12CHIPS（每顆 US$76元）與 8CHIPS（每
      顆 US$78元）價位不同，依交易常情，上訴人既於八十五年一月十一日匯 12
      CHIPS之價錢，義佁合公司不可能交付更高價位之 8CHIPS予上訴人或向其上手
      買8CHIPS交付上訴人。
    (四)貨物所有權已移轉予上訴人：國際貿易條款中買賣雙方風險移轉以貨物越過船
      舷欄為準，且託運單有證明收受託運物接受託運之性質，則託運人既出具託運
      單，顯見本件貨物所有權已移轉予上訴人。
三、證據：爰用原審提出者外，補陳匯入匯款通知書正本一件、無註記之電匯入匯款
    單、電匯單據、華南商業銀行買匯水單、保險契約、支出申請單、支票正反面影
    本、各銀行間往來電匯匯入匯款單據應記載項目之格式、匯入匯款通知書應記載
    項目格式、國貿條款買賣雙方之義務影本各一件。
乙、被上訴人方面：
一、聲明：求為判決(一)上訴駁回。(二)訴訟費用由上訴人負擔。(三)如受不利判決，願供
    擔保，請准免為假執行。
二、陳述：與原判決記載者相同予以引用外，補稱：
    (一)否認華南銀行電匯匯入匯款單據形式上及實質上之真正。對買匯水單形式上不
      爭執。
    1.電匯單上疑上訴人自行加註匯款日、付款日，且與上訴人所提買匯水單日期（
      八十五年一月十五日）不符。
    2.即使上訴人果有匯款美金八六、二一○元予義佁合公司，惟商業發票所載金額
      為美金九八、二三○元，且上訴人亦得一部付款，故尚難僅據上訴人稱有該筆
      匯款，即謂係付十二粒規格之貨款，甚而謂本件保險標的即謂十二粒規格。
    3.縱如上訴人所稱保險標的為十二粒規格之記憶體，惟上訴人所提出口包裝單、
      託運單、出口報單、公證報告均載裝運出口為八粒規格之記憶體。
    (二)保險標的物之認定應以商業發票上記載為據：
    1.保單記載「Invoice No.96/ DM-1074」指正式之商業發票，非上訴人所稱之形
      式發票。
    2.保單記載發票號碼96/DM-1074，與商業發票記載「96/DM-1074」相符，即以商
      業發票所載1000PCE RAM MODULE 4MB 2K "8CHIPS"為保險標的物，被保險人為
      義佁合公司，此觀義佁合公司事故後請求理賠時仍提出商業發票，以八粒記憶
      體為準提出請求，而非修正後之形式發票（又稱預期發票）可知，有八十五年
      三月七日索賠申請書可稽，且形式發票記載號碼為「1074」，與前開號碼不符
      。故保險契約雙方為被上訴人及義佁合公司，始終以商業發票所載八粒規格記
      憶體為保險標的物。另參包裝單、出口報單、公證報告、索賠申請書、理賠申
      請書貨品內容均係「8 CHIPS」。
    3.修正後形式發票除十二粒規格記憶體外，尚有中央處理器五十件之記載，即總
      計一千零五十件，顯與本件保險標的物一千件不符。
    4.上訴人以修正後形式發票為據主張保險標的物為十二粒規格，有違國際貿易交
      易慣例：義佁合公司與上訴人如有任何修改，應以商業發票方式為最後確認，
      其竟以形式發票為之，與國貿常情不符；商業發票所載日期為八十五年一月九
      日，保單製作日期為同年月十一日，託運單上日期為同年月十一日，實際取貨
      為同年月十三日，報關日期為同年月十五日，倘義佁合公司與上訴人有何修改
      ，義佁合公司未曾就此向被上訴人為作何表示（索賠時仍提示原商業發票），
      且修正後形式發票日期應早於正式出口商業發票及包裝單，然事實並非如此。
    5.義佁合公司證人蕭文奐證稱輔助調查過程提供八粒記憶體為鑑定之標準。
    (三)義佁合公司支出申請單僅載「1074」，與本件「96/DM-1074」號發票記載不符
      ；進貨來源擎峰公司之支出證明單上貨名「12CHIPS」，與保險標的物「8CHIP
      S 」不符，發票上無十二粒規格之記載，單價亦與本件商業發票單價有出入，
      為義佁合公司與他人之另一筆交易。義佁合公司自承實際出口為另一規格貨物
      ，則保險標的物貨物從未裝運出口，上訴人該另購之貨物如有短少，因非本件
      保險標的物，無保險事故可言。本件恐係被保險人先後或同時出口數批貨物而
      僅投保一保險。
三、證據：援用原審提出者。
      理      由
一、上訴人起訴主張：伊於民國八十五年一月初以 C&I CATANIA國際貿易為條件，向
    訴外人義佁合公司購買記憶體（4MB 2K）一千個，總價金為美金（下同）七萬六
    千一百三十元（貨款部分為七萬六千元，保險費為一百三十元），而訴外人義佁
    合公司則依約於八十五年一月十一日為伊以保險貨物為電腦零件一千個，包裝成
    兩箱，投保金額為八萬五千九百四十三元，與被上訴人訂立航空包裹全險（Ａ）
    ，並於同年一月十三日將伊所購買之前開記憶體一千個，包裝成兩箱，交予訴外
    人美商優比速國際股份有限公司（以下簡稱優比速公司）託運至義大利CATANI機
    場出關時，經當地海關檢驗，竟發現其內之前開記憶體已不見，而於運送途中失
    竊，依國際貿易慣例，被上訴人即應依上開記憶體保險標的物總價值投保百分之
    一百十計算，除標的物價值七萬六千元外，尚加計補償可期待之利潤、利息及索
    賠費用，共八萬三千七百四十三元給付伊上開數額之保險金，被上訴人迄今未給
    付，為此依保險契約之法律關係，請求判令被上訴人應給付上訴人八萬三千七百
    四十三元，及自起訴狀繕本送達翌日起至清償日止加付法定遲延利息等語。被上
    訴人則以：本件保險契約之保險標的物為RAM M0DULE 4MB 2K"8CHIPS"1000PCE，
    而非上訴人主張之 "12CHIPS"。而上訴人主張託運為 "12CHIPS"已與事實不符，
    保險事故自未發生；又上訴人非保險契約之被保險人；且其保險金請求權業已於
    八十七年一月間罹於時效而消滅；再依保險契約郵政包裹保險（Ａ）條款約定，
    伊均不負理賠保險金之責任等語資為抗辯。
二、上訴人主張訴外人義佁合公司於八十五年一月十一日以訴外人義佁合公司為被保
    險人，保險標的物則為電腦零件一千個，包裝成兩箱之貨物，保險金額為八萬五
    千九百四十三元，與被上訴人訂立航空包裹全險（Ａ）之事實，已據其提出第一
    產物保險公司保險單及譯文為證，並為兩造所不爭執，應堪信此部分主張為真實
    。又上訴人主張前開保險契約之保險標的物為RAM M0DULE 4MB 2K 12CHIPS 1000
    PCE，雖提出PROFORMA INVOICE 為憑，然被上訴人則以前開情詞置辯。故本件首
    應審究者為系爭保險契約之保險標的物為何﹖又訴外人義佁合公司交付運送人優
    比速公司運送之貨物，是否即為本件之保險標的物﹖經查：
  (一)本件保單內記載：「INVOICE  NO.96/DM-1074」（見本院卷第三七頁），即係正
    式之商業發票（見原審卷第一五頁），要非上訴人所稱之形式發票（PROFORMA
    INVOICE）。且該商業發票記載其號碼為 「96/DM-1074」與保單上之記載一致，
    而與上訴人所提之形式發票所載「1074」有所區別。證人姜守宜即本件保險契約
    之被保險義佁合公司之經辦投保者於原審證稱：「‧‧‧在保險要保上寫的是電
    腦電件，‧‧‧但有特定是那一批的貨，是以發票確定該批之貨」（見原審卷第
    一一一頁背面），足見系爭保單所指之保險標的物，乃商業發票上所載之「1000
    PCE RAM M0DULE 4MB 2K"8CHIPS"(即八粒規格記憶體一千件），而非上訴人所稱
    裝運出口之十二粒規格者。
  (二)查上訴人所提之商業發票（見原審卷第一五頁）所載之貨物名稱為：「RAM M0DU
    LE 4MB 2K 8CHIPS 1000PCE。復參諸其他出口單據如：卷附包裝單（PACKING LI
    ST）、及出口報單亦均記載貨物內容為：「RAM M0DULE 4MB 2K 8CHIPS」（見原
    審卷第十六－十八頁）。且事故後，出貨人義佁合公司會同公證人所作之公證報
    告第二頁：「INVOICE NO.96/DM-1074 DATE JAN. 09 1996 C&I CATANIA USD98,
    230.00 COVERING WITH 1000PCS OF RAM M0DULE 4MB 2K 8CHIPS & 1000PCS OF
    CPU PENTIUM 100MHZ. 」（見原審卷第二十頁），甚至原被保險人義佁合公司向
    被上訴人申請保險理賠之索賠申請書、向運送人ＵＰＳ公司求償之理賠申請書（
    見原審卷第六九、一三八頁），均仍以該商業發票、或記載貨品內容係「8 CHIP
    S」者為準。足見本件保險標的物確屬商業發票所載之八粒規格記憶體無誤。
  (三)至義佁合公司倘另與上訴人間另有修改買賣內容，惟非被上訴人所知悉或同意（
    蓋義佁合公司事前或事後均以發票及八粒規格之貨物申報），亦屬渠等間之糾紛
    ，尚難據此謂保險標的物亦隨之變更。上訴人主張與義佁合公司間以該修正之形
    式發票（PROFORMA INV0ICE REVISED）更正契約內容；及以義佁合公司支出申請
    單或其匯款單據，即謂係付十二粒規格者，甚而謂本件保險標的物即為十二粒規
    格者，並不足採。
三、上訴人雖另稱：商業發票、包裝單及出口報單均係將買賣標的物誤載云云。惟：
  (一)查義佁合公司向被上訴人申請保險理賠、及向運送人ＵＰＳ公司索賠時，仍表明
    系爭商業發票上之貨物名稱確為RAM M0DULE 4MB 2K 8CHIPS無誤一節，已如前述
    。況RAM M0DULE 4MB 2K"8CHIPS" 與RAM M0DULE 4MB  2K"12CHIPS" 除貨物名稱
    明顯不同外，其價值亦不相同（見原審卷第七－九頁），倘純係貨物名稱繕打錯
    誤，何可能於貨物價值亦繕打錯誤。
  (二)況先前任職於義佁合公司之證人蕭文奐於原審亦稱：於輔功調查之過程，應其要
    求拿一些RAM M0DULE，提供各種型號給他們看（詳原審卷第一五八頁）等語。而
    被保險人義佁合公司於事後亦仍依「八粒記憶體」向被上訴人為請求，則倘本件
    保險標的物果為十二粒記憶體，被保險人即應要證人據實鑑定，何以仍以八粒記
    憶體為鑑定之標準﹖豈非一誤再誤﹖是上訴人辯稱純係繕打錯誤云云，顯不足採
    。
四、本件保險標的物已確定為該商業發票上所載之：「1000PCE RAM M0DULE 4MB 2K"
    8CHIPS" 已如前述。姑不論實際託運為電腦雜誌，抑或上訴人自稱義佁合公司託
    運之十二粒規格者，均與商業發票上之買賣標的物（即保險契約上之保險標的物
    ）顯不相同，亦即系爭買賣標的物根本未裝運，而義佁合公司該次託（裝）運之
    貨物乃係其他貨物。則系爭保單所承保之保險事故並未發生，被保險人（乃至於
    上訴人）自無保險金給付請求權可言。上訴人主張：義佁合公司該次託（裝）運
    之貨物與保單一致云云，亦非可採。
五、綜上，上訴人本於保險契約之法律關係，請求被上訴人給付保險金八萬三千七百
    四十三元，乃自起訴狀繕本送達之翌日起即八十七年四月五日起至清償止，按年
    息百分之五計算之遲延利息，洵屬無據，不應准許。原審為上訴人敗訴之判決，
    並以其假執行之聲請已失所附麗，併予駁回。理由雖有不同，但結論並無不同，
    仍應維持。上訴意旨指摘原判決不當，求予廢棄，為無理由，應予駁回。
六、兩造其餘之攻擊防禦方法及舉證，於本件判決結果已不生任何影響，不另贅論，
    併此敘明。
七、據上論結，本件上訴為無理由，依民事訴訟法第四百四十九條第二項、第七十八
    條，判決如主文。
中      華      民      國    八十九    年      十      月      三      日
                              臺灣高等法院民事第十庭
                                  審判長法  官  劉  勝  吉
                                        法  官  楊  豐  卿
                                        法  官  黃  騰  耀
右正本係照原本作成。
如不服本判決，應於收受送達後二十日內向本院提出上訴書狀，其未表明上訴理由者
，應於提出上訴後二十日內向本院補提理由書狀（均須按他造當事人之人數附繕本）
上訴時應提出委任律師或具有律師資格之人之委任狀；委任有律師資格者，另應附具
律師及格證書及釋明委任人與受任人有民事訴訟法第四百六十六條之一第一項但書或
第二項（詳附註）所定關係之釋明文書影本。
中      華      民      國    八十九    年      十      月     十一     日
                                        書記官  李  翠  齡
附註：
民事訴訟法第四百六十六條之一（第一項、第二項）：
對於第二審判決上訴，上訴人應委任律師為訴訟代理人。但上訴人或其法定代理人具
有律師資格者，不在此限。
上訴人之配偶、三親等內之血親、二親等內之姻親，或上訴人為法人、中央或地方機
關時，其所屬專任人員具有律師資格並經法院認為適當者，亦得為第三審訴訟代理人
。


司法院資訊處製作；財團法人民間司法改革基金會備份。
